ACORDAO-COMPLETO-2431727

ACÓRDÃO 11929/2020 ATA 38/2020 - SEGUNDA CÂMARA

VISTOS, relatados e discutidos estes autos da Tomada de Contas Especial instaurada pelo Ministério do Turismo - MTur em desfavor da Associação de Rodeio Completo - Os Tropeiros e de seu então dirigente, Luiz Donizete Sifoleli, tendo por motivo a não comprovação da regular aplicação dos recursos repassados pela União, no âmbito do Convênio 00654/2009 (Siafi 704041) , para a realização da "1ª Feira Agropecuária do Comércio de Iepê/SP".
ACORDAM os Ministros do Tribunal de Contas da União, reunidos em Sessão da 2ª Câmara, ante as razões expostas pelo Relator, em: 
 9.1. nos termos dos arts. 1º, inciso I, 16, inciso III, alínea c, 19, caput, e 23, inciso III, da Lei 8.443/1992, julgar irregulares as contas da Associação de Rodeio Completo - Os Tropeiros e de seu então dirigente, Luiz Donizete Sifoleli, condenando-os, solidariamente, ao pagamento da quantia abaixo discriminada, com a fixação do prazo de 15 (quinze) dias, a contar da notificação, para comprovar, perante o Tribunal (artigo 214, inciso III, alínea a do Regimento Interno) , o recolhimento da dívida aos cofres do Tesouro Nacional, atualizada monetariamente e acrescida dos juros de mora, calculados a partir da data indicada até a do efetivo recolhimento, na forma prevista na legislação em vigor:
	DATA
	VALOR (R$) 

	15/12/2009
	250.000,00

 9.2. aplicar, individualmente, à Associação de Rodeio Completo - Os Tropeiros e ao Sr. Luiz Donizete Sifoleli, a multa prevista nos arts. 19, caput, e 57 da Lei 8.443/1992, no valor de R$ 45.000,00 (quarenta e cinco mil reais) , fixando-lhes o prazo de quinze dias, a contar da notificação, para que comprovem, perante este Tribunal (art. 214, inciso III, alínea a, do RI/TCU) , o recolhimento da referida importância aos cofres do Tesouro Nacional, atualizada monetariamente desde a data do presente Acórdão até a do efetivo recolhimento, se for paga após o vencimento, na forma da legislação em vigor;
 9.3. autorizar, caso requerido, nos termos do art. 26 da Lei 8.443/1992, c/c o art. 217 do Regimento Interno/TCU, o parcelamento das dívidas em até 36 (trinta e seis) parcelas mensais e sucessivas, sobre as quais incidirão os correspondentes acréscimos legais (débito: atualização monetária e juros de mora; multa: atualização monetária) , esclarecendo aos responsáveis que a falta de pagamento de qualquer parcela importará no vencimento antecipado do saldo devedor, sem prejuízo das demais medidas legais;
 9.4. autorizar, desde logo, nos termos do art. 28, inciso II, da Lei 8.443/1992, a cobrança judicial das dívidas, caso não atendida a notificação;
 9.5. encaminhar cópia deste Acórdão à Procuradoria da República no Estado de São Paulo, nos termos do § 7° do art. 209 do Regimento Interno do TCU, para a adoção das medidas que entender cabíveis, bem como ao Ministério do Turismo, para ciência.

Tomada de Contas Especial instaurada pelo Ministério do Turismo em desfavor de Associação e de seu então dirigente, ante a não comprovação da regular aplicação dos recursos repassados, por meio de convênio, para a realização de festividade.

Segunda Câmara

Ministério do Turismo.

3. Responsáveis: Associação de Rodeio Completo - Os Tropeiros (04.534.444/0001-68); e Luiz Donizete Sifoleli (XXX.935.791-XX).

13.1. Ministros presentes: Ana Arraes (Presidente), Augusto Nardes, Aroldo Cedraz e Raimundo Carreiro.
13.2. Ministros-Substitutos presentes: Marcos Bemquerer Costa (Relator) e André Luís de Carvalho.

MARCOS BEMQUERER

Trata-se da Tomada de Contas Especial instaurada pelo Ministério do Turismo em desfavor da Associação de Rodeio Completo - Os Tropeiros e de seu então dirigente, Luiz Donizete Sifoleli, tendo por motivo a não comprovação da regular aplicação dos recursos repassados pela União no âmbito do Convênio 00654/2009 (Siafi 704041) .
2.	Mencionado ajuste, celebrado entre o Ministério do Turismo e a Associação de Rodeio Completo - Os Tropeiros, teve por objeto a realização da "1ª Feira Agropecuária do Comércio de Iepê/SP" (peça 4) .
3.	Transcrevo, a seguir, com os devidos ajustes de forma, a instrução da Secretaria de Controle Externo de Tomada de Contas Especial - Secex/TCE por meio da qual o presente feito é analisado (peça 86) :
"HISTÓRICO
1. Em 2/6/2016, com fundamento na IN/TCU 71/2012, alterada pela IN/TCU 76/2016 e DN/TCU 155/2016, o dirigente da instituição Ministério do Turismo autorizou a instauração da tomada de contas especial (peça 39) . O processo foi registrado no sistema e-TCE com o número 505/2017.
2. O Convênio 00654/2009, registro Siafi 704041, foi firmado no valor de R$ 275.000,00, sendo R$ 250.000,00 à conta do concedente e R$ 25.000,00 referentes à contrapartida do convenente. Teve vigência de 10/7/2009 a 8/2/2010, com prazo para apresentação da prestação de contas [findo] em 8/3/2010. Os repasses efetivos da União totalizaram R$ 250.000,00 (peça 17) .
3. A prestação de contas e complementações enviadas foram analisadas por meio dos documentos constantes nas peças 30 e 32.
4.	O fundamento para a instauração da Tomada de Contas Especial, conforme consignado na matriz de responsabilização elaborada pelo tomador de contas, foi a constatação da seguinte irregularidade: 
5. Não comprovação de contratação de serviços de rádio, tv, propaganda volante, estrutura de palco, cobertura, estrutura, declaração atestando execução do evento. 
6. Os responsáveis arrolados na fase interna foram devidamente comunicados e, diante da ausência de justificativas suficientes para elidir a irregularidade e da não devolução dos recursos, instaurou-se a tomada de contas especial.
7.	No relatório (peça 59) , o tomador de contas concluiu que o prejuízo importaria no valor original de R$ 250.000,00, imputando a responsabilidade à Associação de Rodeio Completo - Os Tropeiros, na condição de contratada, e a Luiz Donizete Sifoleli, na condição de dirigente. 
8.	Em 27/4/2018, a Controladoria-Geral da União emitiu o relatório de auditoria (peça 60) , em concordância com o relatório do tomador de contas. O certificado de auditoria e o parecer do dirigente do órgão de controle interno concluíram pela irregularidade das presentes contas (peças 61 e 62) .
9.	Em 7/6/2018, o ministro responsável pela área atestou haver tomado conhecimento das conclusões contidas no relatório e certificado de auditoria, bem como do parecer conclusivo do dirigente do órgão de controle interno, manifestando-se pela irregularidade das contas, e determinou o encaminhamento do processo ao Tribunal de Contas da União (peça 63) .
10. Na instrução inicial (peça 66) , analisando-se os documentos nos autos, concluiu-se pela necessidade de realização de citação para as irregularidades abaixo: 
10.1. Irregularidade 1: não comprovação da execução física do objeto do convênio.
10.1.1. Evidências da irregularidade: Nota Técnica de Reanálise nº 002/2011 (peça 29) ; e prestação de contas e complementações enviadas (peças 15-28) .
10.1.2.	Normas infringidas: Art. 70, parágrafo único, da Constituição Federal de 1988; art. 93, do Decreto-lei 200, de 25 de fevereiro de 1967; art. 50, § 3º, da Portaria Interministerial 127/2008, e Termo do Convênio (cláusula terceira, item II, alínea 'a' e (cláusula terceira, item II, alínea a, e cláusula décima terceira, parágrafo segundo, alínea f) .
10.2. Débito relacionado aos responsáveis Luiz Donizete Sifoleli (CPF: XXX.935.791-XX) e Associação de Rodeio Completo - Os Tropeiros (CNPJ: 04.534.444/0001-68) :
	Data de ocorrência
	Valor histórico (R$) 
	Identificador da parcela

	15/12/2009
	250.000,00
	D1

10.2.1. Cofre credor: Tesouro Nacional.
10.2.2. Responsável: Associação de Rodeio Completo - Os Tropeiros (CNPJ: 04.534.444/0001-68) .
10.2.2.1.	Conduta: não apresentar imagens (fotografias ou filmagens) ou outros documentos que provassem a execução dos itens previstos no plano de trabalho e pagos com recursos do convênio.
10.2.2.2.Nexo de causalidade: A não apresentação de documentos que comprovassem a execução dos itens previstos no plano de trabalho resultou na presunção de dano ao erário.
10.2.2.3. Culpabilidade: não há excludentes de ilicitude, de culpabilidade e de punibilidade; é razoável supor que o administrador responsável pela pessoa jurídica tinha consciência da ilicitude de sua conduta; era exigível conduta diversa da praticada, qual seja, comprovar por meio de documentos a efetiva execução de todos os itens previstos no plano de trabalho. 
10.2.3. Responsável: Luiz Donizete Sifoleli (CPF: XXX.935.791-XX) .
10.2.3.1. Conduta: não apresentar imagens (fotografias ou filmagens) ou outros documentos que provassem a execução dos itens previstos no plano de trabalho e pagos com recursos do convênio.
10.2.3.2.Nexo de causalidade: A não apresentação de documentos que comprovassem a execução dos itens previstos no plano de trabalho resultou na presunção de dano ao erário.
10.2.3.3.Culpabilidade: não há excludentes de ilicitude, de culpabilidade e de punibilidade; é razoável supor que o responsável tinha consciência da ilicitude de sua conduta; era exigível conduta diversa da praticada, qual seja, comprovar por meio de documentos a efetiva execução de todos os itens previstos no plano de trabalho. 
11. Encaminhamento: citação.
11.1. Irregularidade 2: não apresentação de declaração de gratuidade do evento, nem de demonstrativo de utilização, dos montantes arrecadados com a venda de ingressos, no objeto do convênio.
11.1.1. Evidências da irregularidade: Nota Técnica de Reanálise nº 002/2011 (peça 29) ; e prestação de contas e complementações enviadas (peças 15-28) .
11.1.2. Normas infringidas: art. 70, parágrafo único, da Constituição Federal de 1988; e art. 93, do Decreto-lei 200, de 25 de fevereiro de 1967; art. 56 da Portaria Interministerial 127/2008; Termo do convênio (cláusula décima terceira, parágrafo segundo, alínea k) .
11.2. Débito relacionado aos responsáveis Luiz Donizete Sifoleli (CPF: XXX.935.791-XX) e Associação de Rodeio Completo - Os Tropeiros (CNPJ: 04.534.444/0001-68) :
	Data de ocorrência
	Valor histórico (R$) 
	Identificador da parcela

	15/12/2009
	250.000,00
	D1

11.2.1. Cofre credor: Tesouro Nacional.
11.2.2. Responsável: Associação de Rodeio Completo - Os Tropeiros (CNPJ: 04.534.444/0001-68) .
11.2.2.1. Conduta: não apresentar declaração de gratuidade do evento, nem demonstrativo de utilização, dos montantes arrecadados com a venda de ingressos, no objeto do convênio.
11.2.2.2. Nexo de causalidade: A ausência de informações sobre a gratuidade do evento ou a venda de ingressos não comprova que não houve sobreposição de pagamentos para os itens previstos no ajuste, resultando em presunção de prejuízo ao erário.
11.2.2.3. Culpabilidade: não há excludentes de ilicitude, de culpabilidade e de punibilidade; é razoável supor que o administrador responsável pela pessoa jurídica tinha consciência da ilicitude de sua conduta; era exigível conduta diversa da praticada, qual seja, assegurar que os valores arrecadados com a cobrança de ingressos em shows e eventos ou venda de bens e serviços produzidos ou fornecidos no âmbito deste convênio fossem revertidos para a consecução do objeto ou recolhidos à conta do Tesouro Nacional. 
11.2.3. Responsável: Luiz Donizete Sifoleli (CPF: XXX.935.791-XX) .
11.2.3.1. Conduta: não apresentar declaração de gratuidade do evento, nem demonstrativo de utilização, dos montantes arrecadados com a venda de ingressos, no objeto do convênio.
11.2.3.2. Nexo de causalidade: A ausência de informações sobre a gratuidade do evento ou a venda de ingressos não comprova que não houve sobreposição de pagamentos para os itens previstos no ajuste, resultando em presunção de prejuízo ao erário.
11.2.3.3. Culpabilidade: não há excludentes de ilicitude, de culpabilidade e de punibilidade; é razoável supor que o responsável tinha consciência da ilicitude de sua conduta; era exigível conduta diversa da praticada, qual seja, assegurar que os valores arrecadados com a cobrança de ingressos em shows e eventos ou venda de bens e serviços produzidos ou fornecidos no âmbito deste convênio fossem revertidos para a consecução do objeto ou recolhidos à conta do Tesouro Nacional. 
12. Encaminhamento: citação.
12.1. Irregularidade 3: não comprovação da execução física e/ou financeira do objeto do convênio.
12.1.1.	Evidências da irregularidade: Contratos (peças 23-24 e 27-28) ; Notas fiscais (peças 22 e 26) ; e o extrato da conta bancária específica do convênio (peça 48) .
12.1.2.	Normas infringidas: art. 37, caput, c/c o art. 70, parágrafo único, da Constituição Federal de 1988; arts. 62 e 63 da Lei 4.320/1964; art. 93 do Decreto-lei 200, de 25 de fevereiro de 1967; art. 50 da Portaria Interministerial 127/2008, e Termo do Convênio (cláusula oitava, parágrafo quarto, e cláusula décima segunda) .
12.2.	Débito relacionado aos responsáveis Luiz Donizete Sifoleli (CPF: XXX.935.791-XX) e Associação de Rodeio Completo - Os Tropeiros (CNPJ: 04.534.444/0001-68) :
	Data de ocorrência
	Valor histórico (R$) 
	Identificador da parcela

	15/12/2009
	250.000,00
	D1

12.2.1. Cofre credor: Tesouro Nacional.
12.2.2. Responsável: Associação de Rodeio Completo - Os Tropeiros (CNPJ: 04.534.444/0001-68) .
12.2.2.1. Conduta: não apresentar notas fiscais com ateste ou informações acerca do convênio; e não apresentar quaisquer tipos de comprovantes de transferências bancárias/saques que comprovassem [a destinação] das quantias retiradas da conta bancária específica do convênio.
12.2.2.2. Nexo de causalidade: A não apresentação de documentos que comprovassem a execução física e financeira dos itens previstos no plano de trabalho resultou na presunção de dano ao erário.
12.2.2.3. Culpabilidade: não há excludentes de ilicitude, de culpabilidade e de punibilidade; é razoável supor que o administrador responsável pela pessoa jurídica tinha consciência da ilicitude de sua conduta; era exigível conduta diversa da praticada, qual seja, comprovar por meio de documentos a efetiva execução física e financeira de todos os itens previstos no plano de trabalho. 
12.2.3. Responsável: Luiz Donizete Sifoleli (CPF: XXX.935.791-XX) .
12.2.3.1. Conduta: não apresentar notas fiscais com ateste ou informações acerca do convênio; e não apresentar quaisquer tipos de comprovantes de transferências bancárias/saques que comprovassem [a destinação] das quantias retiradas da conta bancária específica do convênio.
12.2.3.2. Nexo de causalidade: A não apresentação de documentos que comprovassem a execução física e financeira dos itens previstos no plano de trabalho resultou na presunção de dano ao erário.
12.2.3.3. Culpabilidade: não há excludentes de ilicitude, de culpabilidade e de punibilidade; é razoável supor que o responsável tinha consciência da ilicitude de sua conduta; era exigível conduta diversa da praticada, qual seja, comprovar por meio de documentos a efetiva execução física e financeira de todos os itens previstos no plano de trabalho. 
13. Encaminhamento: citação.
13.1. Irregularidade 4: ausência de comprovação de que as empresas que não detinham direitos de exclusividade, contratadas irregularmente por inexigibilidade, pagaram o cachê de bandas ou cantores que realizaram o evento.
13.1.1. Evidências da irregularidade: Documentos da Contratação (peça 25) ; Documentos de pagamento (peça 26) ; Contratos (peças 27-28) ; Cartas de Exclusividade* (peça 25, p. 2-3) ; e Extrato bancário (peça 48) .
13.1.2. Normas infringidas: art. 70, parágrafo único, da Constituição Federal de 1988; art. 93, do Decreto-lei 200, de 25 de fevereiro de 1967; art. 50, § 3º, da Portaria Interministerial 127/2008, Acórdão 96/2008-TCU-Plenário, Acórdão 1435/2017-TCU-Plenário e Termo do Convênio (cláusula terceira, item II, alíneas jj e kk) .
13.2.	Débito relacionado aos responsáveis Luiz Donizete Sifoleli (CPF: XXX.935.791-XX) e Associação de Rodeio Completo - Os Tropeiros (CNPJ: 04.534.444/0001-68) :
	Data de ocorrência
	Valor histórico (R$) 
	Identificador da parcela

	15/12/2009
	250.000,00
	D1

13.2.1. Cofre credor: Tesouro Nacional.
13.2.2. Responsável: Associação de Rodeio Completo - Os Tropeiros (CNPJ: 04.534.444/0001-68) .
13.2.2.1. Conduta: não apresentar notas fiscais e recibos (ou outros documentos equivalentes) emitidos em nome das bandas e cantores e assinados por seus representantes legais ou pelos seus empresários exclusivos, sendo essa representação ou exclusividade registrada em cartório.
13.2.2.2. Nexo de causalidade: A não apresentação de notas fiscais e recibos (ou outros documentos equivalentes) emitidos em nome das bandas e cantores, assinados por seus representantes legais ou pelos seus empresários exclusivos, impediu a comprovação do nexo causal entre os recursos federais transferidos e os pagamentos efetuados,  visto  que  não  se provou que os valores pagos ao intermediário contratado efetivamente foram repassados às banda e artistas que realizaram shows, resultando em presunção de prejuízo ao erário.
13.2.2.3. Culpabilidade: não há excludentes de ilicitude, de culpabilidade e de punibilidade; é razoável supor que o administrador responsável pela pessoa jurídica tinha consciência da ilicitude de sua conduta; era exigível conduta diversa da praticada, qual seja, assegurar que as bandas e cantores que se apresentaram no evento efetivamente receberam o valor dos pagamentos especificados no plano de trabalho. 
13.2.3. Responsável: Luiz Donizete Sifoleli (CPF: XXX.935.791-XX) .
13.2.3.1. Conduta: não apresentar notas fiscais e recibos (ou outros documentos equivalentes) emitidos em nome das bandas e cantores e assinados por seus representantes legais ou pelos seus empresários exclusivos, sendo essa representação ou exclusividade registrada em cartório.
13.2.3.2. Nexo de causalidade: A não apresentação de notas fiscais e recibos (ou outros documentos equivalentes) emitidos em nome das bandas e cantores e assinados por seus representantes legais ou pelos seus empresários exclusivos impediu comprovação do nexo causal entre os recursos federais transferidos e os pagamentos efetuados, visto que não se provou que os valores pagos ao intermediário contratado efetivamente foi repassado às bandas e artistas que realizaram shows, resultando em presunção de prejuízo ao erário.
13.2.3.3. Culpabilidade: não há excludentes de ilicitude, de culpabilidade e de punibilidade; é razoável supor que o responsável tinha consciência da ilicitude de sua conduta; era exigível conduta diversa da praticada, qual seja, assegurar que as bandas e cantores que se apresentaram no evento efetivamente receberam o valor dos pagamentos especificados no plano de trabalho. 
14. Encaminhamento: citação.
15. Em cumprimento ao pronunciamento da unidade (peça 68) , foram efetuadas citações dos responsáveis, nos moldes adiante:
a) Associação de Rodeio Completo - Os Tropeiros - promovida a citação do responsável, conforme delineado adiante:
	Comunicação: Ofício 14237/2019 - Seproc (peça 72) 
Data da Expedição: 17/12/2019
Data da Ciência: não houve (Recusado) (peça 73) 
Observação: Ofício enviado para o endereço do responsável, conforme pesquisa de endereço no sistema da Receita Federal.
	
	Comunicação: Ofício 5415/2020 - Seproc (peça 79) 
Data da Expedição: 3/3/2020
Data da Ciência: 5/3/2020 (peça 81) 
Nome Recebedor: Karen Tomatelli
Observação: Ofício enviado para o endereço do responsável, conforme pesquisa de endereço no sistema do Renach (peça 75) .
Fim do prazo para a defesa: 20/3/2020
	
	Comunicação: Edital 0649/2020 - Seproc (peça 83) 
Data da Publicação: 25/5/2020
Fim do prazo para a defesa: 10/6/2020
	
b) Luiz Donizete Sifoleli - promovida a citação do responsável, conforme delineado adiante:
	Comunicação: Ofício 14236/2019 - Seproc (peça 71) 
Data da Expedição: 17/12/2019
Data da Ciência: não houve (Recusado) (peça 74) 
Observação: Ofício enviado para o endereço do responsável, conforme pesquisa de endereço no sistema da Receita Federal.
	
	Comunicação: Ofício 5410/2020 - Seproc (peça 78) 
Data da Expedição: 3/3/2020
Data da Ciência: 5/3/2020 (peça 80) 
Nome Recebedor: Karen Tomatelli
Observação: Ofício enviado para o endereço do responsável, conforme pesquisa de endereço no sistema do Renach (peça 75) .
Fim do prazo para a defesa: 20/3/2020
	
16. Conforme Despacho de Conclusão das Comunicações Processuais (peça 85) , as providências inerentes às comunicações processuais foram concluídas. 
17. Transcorrido o prazo regimental, os responsáveis Associação de Rodeio Completo - Os Tropeiros e Luiz Donizete Sifoleli permaneceram silentes, devendo ser considerados revéis, nos termos do art. 12, § 3º, da Lei 8.443/1992.
ANÁLISE DOS PRESSUPOSTOS DE PROCEDIBILIDADE DA IN/TCU 71/2012
Avaliação de Viabilidade do Exercício do Contraditório e Ampla Defesa
18. Verifica-se que não houve o transcurso de mais de dez anos desde o fato gerador sem que tenha havido a notificação dos responsáveis pela autoridade administrativa federal competente (art. 6º, inciso II, c/c art. 19 da IN/TCU 71/2012, modificada pela IN/TCU 76/2016) , uma vez que o fato gerador da irregularidade sancionada ocorreu em 15/12/2009, e os responsáveis foram notificados sobre as irregularidades pela autoridade administrativa competente conforme abaixo:
18.1. Associação de Rodeio Completo - Os Tropeiros, notificada em 18/5/2016 (peças 33 e 35) ;
18.2. Luiz Donizete Sifoleli, notificado em 18/5/2016 (peças 34 e 35) .
Valor de Constituição da TCE 	
19. Verifica-se, ainda, que o valor atualizado do débito apurado (sem juros) em 1º/1/2017 é de R$ 397.200,00, portanto superior ao limite mínimo de R$ 100.000,00, na forma estabelecida conforme os arts. 6º, inciso I, e 19 da IN/TCU 71/2012, modificada pela IN/TCU 76/2016. 
OUTROS PROCESSOS/DÉBITOS NOS SISTEMAS DO TCU COM OS MESMOS RESPONSÁVEIS
20. Informa-se que foram encontrados processos no Tribunal com os mesmos responsáveis:
	Responsável
	Processos

	Associação de Rodeio Completo - Os Tropeiros
	Processo 022.212/2016-7 [TCE, aberto, 'MTur, encaminha processo 72031.001092/2016-64 de TCE instaurado pelo MT, em razão do não encaminhamento de documentação exigida para a prestação de contas do Convênio n. 706529/2009, celebrado com a Associação de Rodeio Completo - Os Tropeiros, com sede na cidade de Taciba-São Paulo.   Responsáveis: Associação de Rodeio Completo -  Os Tropeiros e Luiz Donizete Sifoleli']
Processo 022.211/2016-0 [TCE, aberto, 'Ministério do Turismo encaminha processo nº 72031.000710/2016-59 de TCE instaurado pelo MT, em razão do não encaminhamento de documentação exigida para a prestação de contas  do Convênio n. 703109/2009, celebrado com a Associação de Rodeio Completo - Os Tropeiros, com sede na cidade de Taciba-São Paulo.   Responsáveis: Associação de Rodeio Completo - Os Tropeiros e Luiz Donizete Sifoleli ']
Processo 016.922/2015-8 [TCE, aberto, 'Tomada de Contas Especial instaurada pelo Ministério do Turismo contra Associação de Rodeio Completo - Os Tropeiros/SP por impugnação de despesas. (Proc.: 72031.003795/2014-65; Conv.: 703402/2009; SICONV: 703.402) ']
Processo 017.845/2020-3 [CBEX, encerrado, 'Cobrança Executiva de débito originária do (s) AC (s) AC-9002-28/2018-1C , referente ao TC Processo 022.212/2016-7']
Processo 017.848/2020-2 [CBEX, encerrado, 'Cobrança Executiva de multa originária do (s) AC (s) AC-9002-28/2018-1C , referente ao TC Processo 022.212/2016-7']
Processo 034.499/2016-4 [CBEX, encerrado, 'Cobrança Executiva de multa originária do (s) AC (s) AC-6212-35/2016-1C , referente ao TC Processo 001.114/2015-8']
Processo 034.498/2016-8 [CBEX, encerrado, 'Cobrança Executiva de débito originária do (s) AC (s) AC-6212-35/2016-1C , referente ao TC Processo 001.114/2015-8']
Processo 023.670/2017-7 [CBEX, encerrado, 'Cobrança Executiva de multa originária do (s) AC (s) AC-6869-40/2016-1C , referente ao TC Processo 016.922/2015-8']
Processo 023.669/2017-9 [CBEX, encerrado, 'Cobrança Executiva de débito originária do (s) AC (s) AC-6869-40/2016-1C , referente ao TC Processo 016.922/2015-8']
Processo 001.114/2015-8 [TCE, encerrado, 'Convênio 219/2010 (Siafi/Siconv 732670) ,  firmado entre  o Ministério do Turismo e a Associação de Rodeio Completo de Taciba - Os Tropeiros']
Processo 014.954/2020-6 [TCE, aberto, 'TCE instaurada pelo (a) MINISTÉRIO DO TURISMO (VINCULADOR) em razão de Não comprovação da regular aplicação dos recursos repassados pela União, Convênio 00802/2010, firmado com o/a MINISTÉRIO DO TURISMO, Siafi/Siconv 737890, função COMERCIO E SERVICOS, que teve como objeto 1º Cavalgada Fest Show de Parapuã/SP  (nº da TCE no sistema: 2983/2019) ']
Processo 000.425/2020-6 [TCE, aberto, 'TCE instaurada pelo (a) MINISTÉRIO DO TURISMO (VINCULADOR) em razão de não comprovação da regular aplicação dos recursos repassados pela União, Convênio 00484/2010, firmado com o/a MINISTERIO DO TURISMO, Siafi/Siconv 735859, função COMERCIO E SERVICOS, que teve como objeto 1º Cavalgada Fest Show de Tarabai/SP (nº da TCE no sistema: 180/2018) ']

	Luiz Donizete Sifoleli
	Processo 022.212/2016-7 [TCE, aberto, 'MTur, encaminha processo 72031.001092/2016-64 de TCE instaurado pelo MT, em razão do não encaminhamento de documentação exigida para a prestação de contas do Convênio n. 706529/2009, celebrado com a Associação de Rodeio Completo - Os Tropeiros, com sede na cidade de Taciba-São Paulo.   Responsáveis: Associação de Rodeio Completo - Os Tropeiros e Luiz Donizete Sifoleli']
Processo 022.211/2016-0 [TCE, aberto, 'Ministério do Turismo encaminha processo nº 72031.000710/2016-59 de TCE instaurado pelo MT, em razão do não encaminhamento de documentação exigida para a prestação de contas  do Convênio n. 703109/2009, celebrado com a Associação de Rodeio Completo - Os Tropeiros, com sede na cidade de Taciba-São Paulo.   Responsáveis: Associação de Rodeio Completo - Os Tropeiros e Luiz Donizete Sifoleli']
Processo 016.922/2015-8 [TCE, aberto, 'Tomada de Contas Especial instaurada pelo Ministério do Turismo contra Associação de Rodeio Completo - Os Tropeiros/SP por impugnação de despesas. (Proc.: 72031.003795/2014-65; Conv.: 703402/2009; SICONV: 703.402) ']
Processo 017.845/2020-3 [CBEX, encerrado, 'Cobrança Executiva de débito originária do (s) AC (s) AC-9002-28/2018-1C , referente ao TC Processo 022.212/2016-7']
Processo 017.849/2020-9 [CBEX, encerrado, 'Cobrança Executiva de multa originária do (s) AC (s) AC-9002-28/2018-1C , referente ao TC Processo 022.212/2016-7']
Processo 034.500/2016-2 [CBEX, encerrado, 'Cobrança Executiva de multa originária do (s) AC (s) AC-6212-35/2016-1C , referente ao TC Processo 001.114/2015-8']
Processo 034.498/2016-8 [CBEX, encerrado, 'Cobrança Executiva de débito originária do (s) AC (s) AC-6212-35/2016-1C , referente ao TC Processo 001.114/2015-8']
Processo 023.671/2017-3 [CBEX, encerrado, 'Cobrança Executiva de multa originária do (s) AC (s) AC-6869-40/2016-1C , referente ao TC Processo 016.922/2015-8']
Processo 023.669/2017-9 [CBEX, encerrado, 'Cobrança Executiva de débito originária do (s) AC (s) AC-6869-40/2016-1C , referente ao TC Processo 016.922/2015-8']
Processo 001.114/2015-8 [TCE, encerrado, 'Convênio 219/2010 (Siafi/Siconv 732670) , firmado entre o Ministério do Turismo e a Associação de Rodeio Completo de Taciba - Os Tropeiros']
Processo 014.954/2020-6 [TCE, aberto, 'TCE instaurada pelo (a) MINISTÉRIO DO TURISMO (VINCULADOR) em razão de não comprovação da regular aplicação dos recursos repassados pela União, Convênio 00802/2010, firmado com o/a MINISTÉRIO DO TURISMO, Siafi/Siconv 737890, função COMÉRCIO E SERVICOS, que teve como objeto 1º Cavalgada Fest Show de Parapuã/SP  (nº da TCE no sistema: 2983/2019) ']
Processo 000.425/2020-6 [TCE, aberto, 'TCE instaurada pelo (a) MINISTÉRIO DO TURISMO (VINCULADOR) em razão de não comprovação da regular aplicação dos recursos repassados pela União, Convênio 00484/2010, firmado com o/a MINISTERIO DO TURISMO, Siafi/Siconv 735859, função COMÉRCIO E SERVICOS, que teve como objeto 1º Cavalgada Fest Show de Tarabai/SP (nº da TCE no sistema: 180/2018) ']

21. A tomada de contas especial está, assim, devidamente constituída e em condição de ser instruída.
EXAME TÉCNICO
Da validade das notificações:
22. Preliminarmente, cumpre tecer breves considerações sobre a forma como são realizadas as comunicações processuais no TCU. A esse respeito, destacam-se o art. 179 do Regimento Interno do TCU (Resolução 155, de 4/12/2002) e o art. 4º, inciso III, § 1º, da Resolução TCU 170, de 30 de junho de 2004, in verbis:
'Art. 179. A citação, a audiência ou a notificação, bem como a comunicação de diligência, farse-ão:
I - mediante ciência da parte, efetivada por servidor designado, por meio eletrônico, fac-símile, telegrama ou qualquer outra forma, desde que fique confirmada inequivocamente a entrega da comunicação ao destinatário;
II - mediante carta registrada, com aviso de recebimento que comprove a entrega no endereço do destinatário;
III - por edital publicado no Diário Oficial da União, quando o seu destinatário não for localizado
 (...) 
Art. 3º As comunicações serão dirigidas ao responsável, ou ao interessado, ou ao dirigente de órgão ou entidade, ou ao representante legal ou ao procurador constituído nos autos, com poderes expressos no mandato para esse fim, por meio de:
I - correio eletrônico, fac-símile ou telegrama;
II - servidor designado;
III - carta registrada, com aviso de recebimento;
IV - edital publicado no Diário Oficial da União, quando o seu destinatário não for localizado, nas hipóteses em que seja necessário o exercício de defesa.
Art. 4º. Consideram-se entregues as comunicações:
I - efetivadas conforme disposto nos incisos I e II do artigo anterior, mediante confirmação da ciência do destinatário;
II - realizadas na forma prevista no inciso III do artigo anterior, com o retorno do aviso de recebimento, entregue comprovadamente no endereço do destinatário;
III - na data de publicação do edital no Diário Oficial da União, quando realizadas na forma prevista no inciso IV do artigo anterior.
§ 1º O endereço do destinatário deverá ser previamente confirmado mediante consulta aos sistemas disponíveis ao Tribunal ou a outros meios de informação, a qual deverá ser juntada ao respectivo processo.
 (...) '
23. Bem se vê, portanto, que a validade da citação via postal não depende de que o aviso de recebimento seja assinado pelo próprio destinatário da comunicação, o que dispensa, no caso em tela, a entrega do AR em 'mãos próprias'. A exigência da norma é no sentido de o Tribunal verificar se a correspondência foi entregue no endereço correto, residindo aqui a necessidade de certeza inequívoca. 
24. Não é outra a orientação da jurisprudência do TCU, conforme se verifica dos julgados a seguir transcritos:
'São válidas as comunicações processuais entregues, mediante carta registrada, no endereço correto do responsável, não havendo necessidade de que o recebimento seja feito por ele próprio (Acórdão 3648/2013-TCU-Segunda Câmara, Relator Ministro JOSÉ JORGE) ;
É prescindível a entrega pessoal das comunicações pelo TCU, razão pela qual não há necessidade de que o aviso de recebimento seja assinado pelo próprio destinatário. Entregandose a correspondência no endereço correto do destinatário, presume-se o recebimento da citação. (Acórdão 1019/2008-TCU-Plenário, Relator Ministro BENJAMIN ZYMLER) ;
As comunicações do TCU, inclusive as citações, deverão ser realizadas mediante Aviso de Recebimento - AR, via Empresa Brasileira de Correios e Telégrafos, bastando para sua validade que se demonstre que a correspondência foi entregue no endereço correto. (Acórdão 1526/2007-TCU-Plenário, Relator Ministro AROLDO CEDRAZ) .'
25. A validade do critério de comunicação processual do TCU foi referendada pelo Supremo Tribunal Federal, nos termos do julgamento do MS-AgR 25.816/DF, por meio do qual se afirmou a desnecessidade da ciência pessoal do interessado, entendendo-se suficiente a comprovação da entrega do 'AR' no endereço do destinatário:
'Ementa: agravo regimental. Mandado de segurança. Desnecessidade de intimação pessoal das decisões do tribunal de contas da união. art. 179 do regimento interno do TCU. Intimação do ato impugnado por carta registrada, iniciado o prazo do art. 18 da lei nº 1.533/51 da data constante do aviso de recebimento. Decadência reconhecida. Agravo improvido.
O envio de carta registrada com aviso de recebimento está expressamente enumerado entre os meios de comunicação de que dispõe o Tribunal de Contas da União para proceder às suas intimações.
O inciso II do art. 179 do Regimento Interno do TCU é claro ao exigir apenas a comprovação da entrega no endereço do destinatário, bastando o aviso de recebimento simples.' 
Da revelia dos responsáveis Associação de Rodeio Completo - Os Tropeiros e Luiz Donizete Sifoleli
26. No caso vertente, buscou-se a citação de cada um dos responsáveis em endereços provenientes de pesquisas de endereços realizadas pelo TCU (vide parágrafos acima) , porquanto, devido ao insucesso de realizar a citação em endereços constantes nos sistemas CPF e CNPJ da Receita (peça 75) , buscou-se a notificação em endereços provenientes de sistemas públicos (TSE e Renach) e das bases de dados do próprio TCU. 
26.1. No caso do Sr. Luiz Donizete Sifoleli, a entrega dos ofícios citatórios nesses endereços ficou comprovada (peças 75, 78 e 80) ;
26.2. No caso da entidade 'Associação de Rodeio Completo - Os Tropeiros', a entrega dos ofícios citatórios nesses endereços não ficou comprovada, razão pela qual se promoveu a notificação por edital publicado no Diário Oficial da União (peça 83) .
27. Importante destacar que, antes de promover a citação por edital, para assegurar a ampla defesa, buscaram-se outros meios possíveis para localizar e citar os responsáveis, nos limites da razoabilidade, fazendo juntar aos autos informação comprobatória dos diferentes meios experimentados que restaram frustrados, tal como se demonstrou no item anterior da presente instrução (Acórdão 4851/2017-TCU-Primeira Câmara, Relator Ministro-Substituto Augusto Sherman) .
28. Nos processos do TCU, a revelia não leva à presunção de que seriam verdadeiras todas as imputações levantadas contra os responsáveis, diferentemente do que ocorre no processo civil, em que a revelia do réu opera a presunção da verdade dos fatos narrados pelo autor (Acórdão 1009/2018-TCU-Plenário, Relator: BRUNO DANTAS; 2369/2013 - TCU - Plenário, Relator: BENJAMIN ZYMLER e 2449/2013 - TCU - Plenário, Relator: BENJAMIN ZYMLER) . Dessa forma, a avaliação da responsabilidade do agente não pode prescindir da prova existente no processo ou para ele carreada. 
29. Ao não apresentar sua defesa, os responsáveis deixaram de produzir prova da regular aplicação dos recursos sob sua responsabilidade, em afronta às normas que impõem aos gestores públicos a obrigação legal de, sempre que demandados pelos órgãos de controle, apresentar os documentos que demonstrem a correta utilização das verbas públicas, a exemplo do contido no art. 93 do Decreto-Lei 200/1967: 'Quem quer que utilize dinheiros públicos terá de justificar seu bom e regular emprego na conformidade das leis, regulamentos e normas emanadas das autoridades administrativas competentes.' 
30. Mesmo as alegações de defesa não sendo apresentadas, considerando o princípio da verdade real que rege esta Corte, procurou-se buscar, em manifestações dos responsáveis na fase interna desta Tomada de Contas Especial, se havia algum argumento que pudesse ser aproveitado a seu favor. 
31. Os argumentos apresentados na fase interna (peças 21 e 37) não elidem as irregularidades apontadas.
32. Em se tratando de processo em que a parte interessada não se manifestou acerca das irregularidades imputadas, não há elementos para que se possa efetivamente aferir e reconhecer a ocorrência de boa-fé na conduta dos responsáveis, podendo este Tribunal, desde logo, proferir o julgamento de mérito pela irregularidade das contas, conforme os termos dos §§ 2º e 6º do art. 202 do Regimento Interno do TCU. (Acórdão 2064/2011-TCU-Primeira Câmara (relator: Ubiratan Aguiar) , 6.182/2011-TCU-1ª Câmara (relator: Weder de Oliveira) , 4.072/2010-TCU-1ª Câmara (Relator: Valmir Campelo) , 1.189/2009-TCU-1ª Câmara (Relator: Marcos Bemquerer) , 731/2008-TCU-Plenário (Relator: Aroldo Cedraz) . Ressalta-se que a análise da boa-fé relativa a pessoa jurídica de direito privado é realizada considerando as condutas de seus administradores, uma vez que os atos destes obrigam a pessoa jurídica, desde que exercidos nos limites dos poderes definidos no ato constitutivo do ente, nos termos do art. 47 do Código Civil (Acórdão 1723/2016-TCU-Plenário, Ministro-Relator Raimundo Carrero) .
33. Dessa forma, os responsáveis Associação de Rodeio Completo - Os Tropeiros e Luiz Donizete Sifoleli devem ser considerados revéis, nos termos do art. 12, § 3º, da Lei 8.443/1992, devendo as contas ser julgadas irregulares, condenando-os solidariamente ao débito apurado.
Prescrição da Pretensão Punitiva
34. Vale ressaltar que a pretensão punitiva do TCU, conforme Acórdão 1441/2016-TCU-Plenário, Relator: Benjamin Zymler, que uniformizou a jurisprudência acerca dessa questão, subordina-se ao prazo geral de prescrição indicado no art. 205 do Código Civil, que é de dez anos, contado da data de ocorrência da irregularidade sancionada, nos termos do art. 189 do Código Civil, sendo este prazo interrompido pelo ato que ordenar a citação, a audiência ou a oitiva dos responsáveis.
35. No caso em exame, não ocorreu a prescrição, uma vez que a irregularidade sancionada ocorreu em 15/12/2009, e o ato de ordenação da citação ocorreu em 12/11/2019 (peça 68) .
CONCLUSÃO
36. Em face da análise promovida na seção 'Exame Técnico', verifica-se que os responsáveis Associação de Rodeio Completo - Os Tropeiros e Luiz Donizete Sifoleli não lograram comprovar a boa e regular aplicação dos recursos, instados a se manifestar, optaram pelo silêncio, configurando a revelia, nos termos do § 3º, do art. 12, da Lei 8.443/1992. Ademais, inexistem nos autos elementos que demonstrem a boa-fé dos responsáveis ou a ocorrência de outras excludentes de culpabilidade.
37. Verifica-se também que não houve a prescrição da pretensão punitiva, conforme análise já realizada.
38. Tendo em vista que não constam dos autos elementos que permitam reconhecer a boa-fé dos responsáveis, sugere-se que as suas contas sejam julgadas irregulares, nos termos do art. 202, § 6º, do Regimento Interno do TCU, com a imputação do débito atualizado monetariamente e acrescido de juros de mora, nos termos do art. 202, § 1º do Regimento Interno do TCU, descontado o valor eventualmente recolhido.
39. Por fim, como não houve elementos que pudessem modificar o entendimento acerca das irregularidades em apuração, mantém-se a matriz de responsabilização presente na peça 65."
3.	Com base em tais considerações, a unidade especializada apresentou a seguinte proposta de mérito (peças 86, pp. 13/14, 87 e 88) :
	"a) considerar revéis os responsáveis Associação de Rodeio Completo - Os Tropeiros (CNPJ: 04.534.444/0001-68) e Luiz Donizete Sifoleli (CPF: XXX.935.791-XX) , para todos os efeitos, dando-se prosseguimento ao processo, com fulcro no art. 12, § 3º, da Lei 8.443/1992; 
	b) julgar irregulares, nos termos dos arts. 1º, inciso I, 16, inciso III, alínea c, da Lei 8.443/1992, c/c os arts. 19 e 23, inciso III, da mesma Lei, as contas dos responsáveis Associação de Rodeio Completo - Os Tropeiros (CNPJ: 04.534.444/0001-68) e Luiz Donizete Sifoleli (CPF: XXX.935.791-XX) , condenando-os solidariamente ao pagamento das importâncias a seguir especificadas, atualizadas monetariamente e acrescidas dos juros de mora, calculadas a partir das datas discriminadas até a data da efetiva quitação do débito, fixando-lhes o prazo de quinze dias, para que comprovem, perante o Tribunal, o recolhimento das referidas quantias aos cofres do Tesouro Nacional, nos termos do art. 23, inciso III, alínea a, da citada lei, c/c o art. 214, inciso III, alínea a, do Regimento Interno do TCU.  
Débito relacionado ao responsável Associação de Rodeio Completo - Os Tropeiros (CNPJ: 04.534.444/0001-68) em solidariedade com Luiz Donizete Sifoleli (CPF: XXX.935.791-XX) :
	Data de ocorrência
	Valor histórico (R$) 

	15/12/2009
	250.000,00

Valor atualizado do débito (com juros) em 12/8/2020: R$ 585.090,05
	c)  aplicar, com fundamento no artigo 57 da Lei 8.443/1992 c/c o artigo 267 do Regimento Interno do TCU, multa aos responsáveis Associação de Rodeio Completo - Os Tropeiros (CNPJ: 04.534.444/0001-68) e Luiz Donizete Sifoleli (CPF: XXX.935.791-XX) , individualmente e proporcionalmente ao débito que cometeram, fixando o prazo de 15 (quinze) dias, a partir da notificação, para que, nos termos do artigo 214, inciso III, alínea a, do Regimento Interno do TCU, comprovem perante este Tribunal o recolhimento aos cofres do Tesouro Nacional do valor atualizado monetariamente desde a data do acórdão até a do efetivo recolhimento, se for pago após o vencimento, na forma da legislação em vigor;
	d) autorizar, desde logo, a cobrança judicial das dívidas, caso não atendidas as notificações, na forma do disposto no art. 28, inciso II, da Lei 8.443/1992;
	e) autorizar também, desde logo, se requerido, com fundamento no art. 26, da Lei 8.443, de 1992, c/c o art. 217, §§ 1º e 2º do Regimento Interno do TCU, o parcelamento das dívidas em até 36 parcelas, incidindo, sobre cada parcela, corrigida monetariamente, os correspondentes acréscimos legais, fixando-lhes o prazo de quinze dias, a contar do recebimento da notificação, para comprovarem, perante o Tribunal, o recolhimento da primeira parcela, e de trinta dias, a contar da parcela anterior, para comprovar os recolhimentos das demais parcelas, devendo incidir, sobre cada valor mensal, atualizado monetariamente, os juros de mora devidos, no caso do débito, na forma prevista na legislação em vigor, alertando os responsáveis de que a falta de comprovação do recolhimento de qualquer parcela importará o vencimento antecipado do saldo devedor, nos termos do § 2º do art. 217 do Regimento Interno deste Tribunal; 
	f) remeter cópia do acórdão que vier a ser prolatado pelo Tribunal ao Procurador-Chefe da Procuradoria da República no Estado de São Paulo, nos termos do art. 209, § 7º, do Regimento Interno/TCU, para ajuizamento das ações cabíveis, informando-lhe que o inteiro teor da deliberação pode ser consultado no endereço http://www.tcu.gov.br/ acordaos;e
	g) enviar cópia do Acórdão que vier a ser proferido ao Ministério do Turismo e aos responsáveis, para ciência, informando que a presente deliberação, acompanhada do Relatório e do Voto que a fundamenta, está disponível para a consulta no endereço www.tcu.gov.br/acordaos, além de esclarecer que, caso requerido, o TCU poderá fornecer sem custos as correspondentes cópias, de forma impressa."
4.	O Parquet especializado, em parecer da lavra da Procuradora-Geral Cristina Machado da Costa e Silva, anuiu à proposta da Secex/TCE (peça 89) .
		É o Relatório.

não há

Procuradora-Geral Cristina Machado da Costa e Silva.

TOMADA DE CONTAS ESPECIAL. CONVÊNIO PARA REALIZAÇÃO DA 1ª FEIRA AGROPECUÁRIA DO COMÉRCIO DE IEPÊ/SP. NÃO COMPROVAÇÃO DA BOA E REGULAR APLICAÇÃO DOS VALORES RECEBIDOS. FALTA DE NEXO CAUSAL ENTRE OS RECURSOS FEDERAIS REPASSADOS E AS DESPESAS DECLARADAS PELO CONVENENTE AO TOMADOR DE CONTAS. NÃO COMPROVAÇÃO DA EXECUÇÃO DO EVENTO CONFORME PACTUADO NO AJUSTE. CONTAS IRREGULARES, COM DÉBITO E MULTA. 1) Julgam-se irregulares as contas e em débito o responsável, com aplicação de multa, em função da não comprovação da boa e regular aplicação de recursos federais recebidos por meio convênio. 2) O ônus de comprovar a regularidade da integral aplicação dos recursos públicos ao objeto ajustado compete ao gestor, por meio de documentação idônea, que demonstre, de forma efetiva, os gastos efetuados e o nexo de causalidade entre as despesas realizadas e a verba federal recebida.

TOMADA DE CONTAS ESPECIAL (TCE)

Secretaria de Controle Externo de Tomada de Contas Especial - Secex/TCE.

Em exame a Tomada de Contas Especial instaurada pelo Ministério do Turismo - MTur em desfavor da Associação de Rodeio Completo - Os Tropeiros e de seu então dirigente Luiz Donizete Sifoleli, tendo por motivo a não comprovação da regular aplicação dos recursos repassados pela União no âmbito do Convênio 00654/2009 (Siafi 704041) .
2.	Mencionado ajuste, celebrado entre o MTur e a Associação de Rodeio Completo - Os Tropeiros, teve por objeto a realização da "1ª Feira Agropecuária do Comércio de Iepê/SP", sendo previsto o aporte de R$ 275.000,00, dos quais R$ 250.000,00 à conta do concedente, e R$ 25.000,00 referente à contrapartida do convenente. 
3.	A avença vigeu de 10/7/2009 a 8/2/2010, com prazo para apresentação da prestação de contas até 8/3/2010. Os repasses de recurso federal totalizaram R$ 250.000,00 (peça 17) .
4.	A prestação de contas foi encaminhada e o MTur, por meio da Nota Técnica de Análise 002/2011 (peça 29) , apontou a necessidade de saneamento das seguintes impropriedades: i) falta de apresentação de Relatórios de Cumprimento do Objeto e de Execução Físico-Financeira, preenchidos de acordo com o Plano de Trabalho aprovado e consoante modelos disponibilizados no site www.turismo.gov.br; ii) ausência de comprovantes da veiculação do evento em TV e em rádio; iii) não encaminhamento de fotografias/filmagens ou matérias de repercussão pós evento (publicação em jornais, revistas ou reportagens televisivas) de forma a comprovar a apresentação das duas duplas; iv) falta de documentação comprovando a implementação da infraestrutura do evento; e v) ausência de declaração de gratuidade do evento.
5.	Tendo em vista que a Associação de Rodeio Completo - Os Tropeiros, após ser devidamente notificada, não sanou as falhas acima, o MTur instaurou a presente TCE, sendo que, no relatório (peça 59) , o tomador de contas concluiu que o prejuízo importaria no valor original de R$ 250.000,00, imputando a responsabilidade a Luiz Donizete Sifoleli, na condição de dirigente, e à aludida associação. 
6.	A Secretaria Federal de Controle Interno certificou a irregularidade das contas (peça 61) e a autoridade ministerial atestou haver tomado conhecimento dessa conclusão (peça 63) .
7.	No âmbito deste Tribunal, a Secretaria de Controle Externo de Tomada de Contas Especial - Secex/TCE instruiu os autos e, por meio de delegação de competência deste Relator, efetuou a citação solidária da Associação de Rodeio Completo - Os Tropeiros e de seu então dirigente Luiz Donizete Sifoleli, pelo débito de R$ 250.000,00 (peças 71 a 84) . 
8.	Transcorrido in albis o prazo para a apresentação das alegações de defesa, a unidade especializada, em uníssono, e com endosso do MP/TCU, apresentou proposta de mérito que contempla, em síntese: a) considerar revéis os responsáveis, nos termos do art. 12, § 3º, da Lei 8.443/1992; b) julgar irregulares suas contas; c) imputar-lhes o débito apurado neste processo, sem prejuízo de lhes cominar a multa prevista no art. 57 da indigitada lei; e d) remeter cópia do Acórdão que sobrevier ao Ministério Público da União. 
9.	Não é demais relembrar que é ônus do administrator de recursos públicos prestar contas e nela comprovar a boa e regular aplicação dos recursos federais que lhe foram confiados, e que essa imposição decorre do ordenamento jurídico, a teor do bloco normativo composto pelas disposições dos arts. 70, parágrafo único, da Constituição Federal, 93 do Decreto-lei 200/1967 e 66 do Decreto 93.872/1986. 
10.	Com relação à execução física do evento, mais especificamente na demonstração do liame entre a realização das despesas e a implementação das metas contempladas no plano de trabalho, vale mencionar que, no TC Processo 009.845/2012-7, o TCU examinou consulta formulada pelo Ministério do Turismo acerca dos documentos necessários à comprovação da realização de eventos custeados com recursos provenientes de convênios. 
11.	Por meio do Acórdão 1459/2012-TCU-Plenário (Relator Ministro Augusto Nardes) , este Tribunal deliberou que a composição da prestação de contas relativa a convênios firmados pelo Ministério do Turismo deve observar a legislação vigente à época da celebração da avença e o prescrito no termo de ajuste, sendo sempre necessário que o cumprimento do objeto pelo convenente reste indubitavelmente comprovado. E que, caso os documentos enumerados no art. 28 Instrução Normativa STN 1/1997 e no art. 58 da então vigente Portaria Interministerial 127/2008 não sejam suficientes para comprovar a execução do objeto do convênio, podem ser exigidos outros elementos de prova, tais como fotografias, jornais pós-evento, CDs, DVDs, entre outros.
12. 	No caso em exame, consoante especificado no Parecer Técnico 578/2009, que aprovou o projeto para a realização do evento (peça 1) , o convênio em tela foi pactuado para que fossem implementadas as seguintes ações: a) divulgação em Rádios FM, TV e jornal; b) propaganda volante; c) locação de palco e de equipamentos de sonorização e iluminação; d) locação de dois telões; e) show pirotécnico; e f) contratação das seguintes atrações musicais: Dupla Duduca e Dalvan e Dupla Rick e Renner.
13.	Todavia, conforme consta da Nota Técnica de Análise 002/2011 (peça 29) , não foram apresentados registros de imagem que comprovassem a alocação, ao evento, de palco e equipamentos de som e luz, além de telões, tampouco fotografia, filmagem ou material de divulgação pós-evento que são elementos essenciais para se comprovar a realização das apresentações artísticas nos moldes pactuados.
14.	Os referidos elementos tampouco foram apresentados a esta Corte. Daí, mostra-se acertada a conclusão de que a Associação de Rodeio Completo - Os Tropeiros e seu então dirigente Luiz Donizete Sifoleli não se desincumbiram do dever de comprovar a execução física dos shows pactuados.  
15.	Consoante consta nos documentos apensados a este processo (peças 22 a 44) , as contratações realizadas pela Associação de Rodeio Completo - Os Tropeiros que tinham por objeto a realização da "1ª Feira Agropecuária do Comércio de Iepê/SP" foram efetuadas por inexigibilidade de licitação.
16.	A Empresa Fabricio José Fernandes Taciba-ME foi contratada, por meio do  Contrato 013/2009 (peça 23) , para "prestação de serviço de locação, instalação e montagem de palco metálico, iluminação para palco e telões digitais de alta definição", pelo valor de R$ 21.032,00 (vinte e um mil e trinta e dois reais) e, por meio do Contrato 014/2009 (peça 24) , para "prestação de serviços de locação, instalação e montagem de shows pirotécnicos, divulgação do evento em Rádios FM, Divulgação em emissora de TV, Divulgação em dois jornais regionais, propaganda volante e sonorização para palco", por R$ 64.808,00 (sessenta e quatro mil e oitocentos e oito reais) .
17.	Já a empresa Silvia Marcela Bossoni Souza Eventos - ME ficou responsável pela realização dos shows, por meio do Contrato 012/2009 (peça 27) , da dupla Duduca e Dalvan, pelo cachê de R$ 57.800,00, e, por meio do Contrato 011/2009 (peça 28) , da dupla Rick e Renner, pelo  cachê de R$ 131.360,00 (cento e trinta e um mil e trezentos e sessenta reais) .
18.	Outrossim, não foram apresentados os respectivos contratos de exclusividade entre as duplas e a empresa Silvia Marcela Bossoni Souza Eventos - ME, devidamente registrados em cartório.
19.	Este Tribunal assentou, mediante o Acórdão 1435/2017-TCU-Plenário (Relator Ministro Vital do Rêgo) , que tal fato encerra irregularidade e ofende o art. 25, inciso III, da Lei 8.666/1993.
20.	Nada obstante, a Corte apontou que tal situação, per se, não é suficiente para ensejar o julgamento pela irregularidade das contas e a consequente condenação do responsável em débito.
21.	Transcrevo, para melhor clareza, excerto do dispositivo daquele decisum:
"9.2.1. a apresentação apenas de autorização/atesto/carta de exclusividade que confere exclusividade ao empresário do artista somente para o (s) dia (s) correspondente (s) à apresentação deste, sendo ainda restrita à localidade do evento, não atende aos pressupostos do art. 25, inciso III, da Lei 8.666/1993, representando impropriedade na execução do convênio;
9.2.2. do mesmo modo, contrariam o sobredito dispositivo legal as situações de contrato de exclusividade - entre o artista/banda e o empresário - apresentado sem registro em cartório, bem como de não apresentação, pelo convenente, do próprio contrato de exclusividade;
9.2.3. tais situações, no entanto, podem não ensejar, por si sós, o julgamento pela irregularidade das contas tampouco a condenação em débito do (s) responsável (is) , a partir das circunstâncias inerentes a cada caso concreto, uma vez que a existência de dano aos cofres públicos, a ser comprovada mediante instauração da devida tomada de contas especial, tende a se evidenciar em cada caso, entre outras questões, quando:
9.2.3.1. houver indícios de inexecução do evento objeto do convênio; ou
9.2.3.2. não for possível comprovar o nexo de causalidade, ou seja, que os pagamentos tenham sido recebidos pelo artista ou por seu representante devidamente habilitado, seja detentor de contrato de exclusividade, portador de instrumento de procuração ou carta de exclusividade, devidamente registrados em cartório."
22.	Todavia, no caso que ora se examina, não restou demonstrado que o festejo tenha sido de fato realizado, no período de 07 a 08 de agosto de 2009, nos moldes especificados no plano de trabalho do Convênio 00654/2009, com a utilização dos recursos federais disponibilizados na conta corrente específica.
23.	Ao revés, conforme consta no extrato bancário acostado aos autos (peça 48) , foram detectadas retiradas de recursos da conta específica do ajuste que não estão associadas a nenhuma despesa relativa à realização do evento que ora se questiona. Após a verba federal de R$ 250.000,00 ter sido creditada, por meio de ordem bancária, nesse mesmo dia, foi descontado um cheque, sem identificação de beneficiário, no valor de R$ 164.160,00 e, no dia seguinte, foram efetuadas duas transferências autorizadas, sem discriminação da conta beneficiada, nos valores de R$ 45.636,00 e R$ 40.000,00.
24.	O que se observa, portanto, é que não há transações financeiras, mediante depósitos identificados ou emissão de cheques nominais, que comprovem o pagamento das duas notas fiscais acostadas aos autos que teriam sido emitidas pela empresa Fabricio José Fernandes Taciba-ME (peça 22) , no valor de R$ 85.840,00, e pela empresa Silvia Marcela Bossoni Souza Eventos - ME (peça 26) , no valor de R$ 189.160,00.
25.	Também não há nos autos documentação comprovando que os valores recebidos pelos empresários intermediários contratados foram efetivamente repassados às duplas que teriam realizado os shows.
26.	À guisa de conclusão, os autos carecem de documentação que demonstre o nexo causal entre as despesas havidas e o recurso originário do ajuste em foco, o que impõe considerar não comprovada a correta aplicação do quantum de R$ 250.000,00, atinente à totalidade do montante repassado pela União no âmbito do Convênio 00654/2009.
27.	Tendo em vista que a Associação de Rodeio Completo - Os Tropeiros e seu então dirigente Luiz Donizete Sifoleli permaneceram silentes em relação às citações que lhes foram encaminhadas, o presente processo deve seguir seu curso, nos termos do art. 12, § 3º, da Lei 8.443/1992.  
28.	Assim, cumpre julgar irregulares as contas dos aludidos responsáveis, condenando-os solidariamente ao pagamento do débito ora apurado, sem prejuízo de, diante da gravidade dos fatos narrados, bem como da reprovabilidade de suas condutas, aplicar-lhes, de maneira individual, penalidade pecuniária, medida que, como ponderado pela Secex/TCE, não encontra óbice no que tange à prescrição da pretensão punitiva (itens 34 e 35 da instrução transcrita no Relatório precedente) .
29.	Oportuno, por fim, nos termos do § 7° do art. 209 do Regimento Interno/TCU, encaminhar cópia do Acórdão que sobrevier à Procuradoria da República no Estado de São Paulo, para a adoção das medidas de sua alçada, bem como ao Ministério do Turismo, para ciência.  
	Ante o exposto, manifesto-me no sentido de que seja adotado o Acórdão que ora submeto a este Colegiado. 
T.C.U., Sala das Sessões, em 27 de outubro de 2020.
MARCOS BEMQUERER COSTA
Relator